臺灣高等法院民事裁定
111年度家抗字第58號
抗  告  人  郭文建      
代  理  人  黃志文律師
上列抗告人因與郭燦原等間請求確認婚姻關係存在事件，聲請駁
回相對人卜聿珊等之參加訴訟，對於中華民國111年6月22日臺灣
臺北地方法院111年度婚字第78號裁定，提起抗告，本院裁定如
下：
    主  文
原裁定廢棄。
相對人卜聿珊、卜碩彥在原法院之訴訟參加聲請，應予駁回。
抗告訴訟費用由相對人卜聿珊、卜碩彥負擔。
    理  由
一、按就兩造之訴訟有法律上利害關係之第三人，為輔助一造起
    見，於該訴訟繫屬中，得為參加；當事人對於第三人之參加
    ，得聲請法院駁回，民事訴訟法第58條第1項、第60條第1項
    前段定有明文。上開規定，依家事事件法第51條，於家事訴
    訟事件準用之。惟參加訴訟，乃參加他人間之訴訟，必須當
    事人以外之第三人，始有參加訴訟之可言。是參加人應以第
    三人為限，訴訟當事人應無參加訴訟之資格。
二、抗告人於原法院聲請及本院抗告意旨略以：伊與卜昭基於民
    國76年間結婚，嗣於82年間簽署離婚協議書，並持向戶政機
    關辦理離婚登記，惟伊不願離婚，且見證人於伊簽署離婚協
    議書時均不在場，亦未確認伊有無離婚意願，不符合見證要
    件，伊與卜昭基之離婚無效，伊二人之婚姻關係迄至卜昭基
    死亡時仍存在，因卜昭基於107年12月29日死亡，伊以二人
    結婚所生之子即相對人郭燦原、郭大芊（下稱郭燦原2人）
    為被告，提起請求確認其與卜昭基間婚姻關係存在事件（原
    法院111年度婚字第78號，下稱系爭婚姻事件），並無當事
    人不適格之疑義，又相對人卜聿珊、卜碩彥（下稱卜聿珊2
    人）係卜昭基與陳敏慧結婚（83年2月26日結婚，94年12月2
    2日離婚）所生子女，自幼經卜昭基撫育，如伊與卜昭基間
    之婚姻關係存在，卜聿珊2人之婚生子女身分，依民法第106
    5條第1項規定並不受影響，卜聿珊2人並非法律上有利害關
    係之第三人，其等不得聲請參加訴訟，伊向原法院聲請駁回
    其等訴訟參加，詎原法院以原裁定駁回伊之聲請，為此提起
    抗告，請求廢棄原裁定，並駁回卜聿珊2人在原法院之聲請
    等語。
三、經查：
  ㈠按確認婚姻關係存在事件，為甲類家事訴訟事件，由訟爭身
    分關係當事人之一方提起者，除別有規定外，以他方為被告
    。家事事件法第3條、第39條第1項定有明文。而家事事件法
    就上開訴訟，若訟爭身分關係被告一方死亡之當事人適格，
    並無特別規定，參以該訴訟一方當事人於訴訟後、判決確定
    前死亡，係由除對造外之他繼承人承受該確認婚姻關係存在
    訴訟之被告地位。準此，確認婚姻關係存在訴訟，若訟爭身
    分關係被告一方於起訴前已死亡，尚生存之一方，應以除自
    己以外之他方繼承人全體為共同被告一同被訴，其當事人之
    適格，始能謂無欠缺；若僅以部分繼承人為被告對之起訴，
    其當事人之適格，即難謂無欠缺。
　㈡查抗告人以其與卜昭基間離婚為無效，其應為卜昭基之繼承
    人，有即受確認判決之法律上利益為由，於111年3月1日向
    原法院提起系爭婚姻事件（見原法院卷第7頁之起訴狀上收
    狀戳），而卜昭基係於抗告人起訴前之107年12月29日死亡
    （見原法院卷第13頁），依上說明，抗告人所提系爭婚姻事
    件，應以除抗告人外之卜昭基其他全體繼承人為共同被告一
    同被訴，其當事人之適格，始能謂無欠缺。又卜昭基之他繼
    承人全體，除郭燦原2人外，尚應包括卜聿珊2人（即卜昭基
    與陳敏慧所生子女），此為抗告人及卜聿珊2人所不爭執。
    是抗告人所提系爭婚姻事件，應以郭燦原2人及卜聿珊2人為
    共同被告，一同被訴，其當事人適格，始能謂無欠缺，而屬
    固有的必要共同訴訟。卜聿珊2人既應列為系爭婚姻事件之
    訴訟當事人（系爭婚姻事件尚未將卜聿珊2人列為訴訟當事
    人，由原法院另依法處理），而非當事人以外之第三人，依
    首揭說明，自無參加訴訟之資格。從而卜聿珊2人依民事訴
    訟法第58條第1項規定，向原法院聲請參加訴訟，即有未合
    ，抗告人聲請駁回其參加，自屬有據。原法院就此未詳加審
    究，遽認卜聿珊2人為有法律上利害關係之第三人，以原裁
    定駁回抗告人之聲請，於法尚有未合。抗告意旨雖未指摘及
    此，惟原裁定既有不當，抗告人求予廢棄，為有理由，爰由
    本院將原裁定廢棄，並駁回卜聿珊2人在原法院之訴訟參加
    聲請。
　㈢末按依第39條提起確認婚姻無效、婚姻關係存在或不存在之
    訴者，法院應依職權通知未被列為當事人之其餘結婚人參加
    訴訟，並適用第40條之規定，家事事件法第54條定有明文。
    原法院審理系爭婚姻事件，應適當處理，併此指明。
四、據上論結，本件抗告為有理由，爰裁定如主文。
中　　華　　民　　國　　111 　年　　10　　月　　20　　日
　　　　　　　　　家事法庭
                      審判長法  官  陳慧萍  
　　　　　　　　　　　　　　法  官  沈佳宜   
　　　　　　　　　　　　　　法  官  朱漢寶
正本係照原本作成。
本裁定除以適用法規顯有錯誤為理由外，不得再抗告。如提起再
抗告，應於收受送達後10日內委任律師為代理人向本院提出再抗
告狀。並繳納再抗告費新臺幣１千元。
中　　華　　民　　國　　111 　年　　10　　月　　21　　日
　　　　　　　　　　　　　  書記官  鄭兆璋